# 请教陈版，关于 MBO 在合并报表中的会计处理

提问人：tggbb 时间：2023-08-04 15:44:40
陈版您好，我司近期签订了一个MBO协议，背景如下：
1 、集团与管理层X某签订了MBO协议，将全资子公司A 51%的股权转让给了X某（X某是集团管理层也是A公司的法人）， 51% 股权目前已完成工商变更登记，X某暂未支付任何对价。
2 、A公司系集团设立，注册资本 1000 万元，实收资本 0 ，协议签订时属于累亏状态。
3 、MBO协议中含对赌条款，约定了未来三年A公司的利润和其他业绩目标。第1,2,3年如均能完成设定目标，将分别授予20%，20%和11%的股份，授予同时X某支付 100 万， 100 万和 55 万的对价给集团。另外，协议还设定了回购条款，如不能完成任何一期的目标，公司都有权对已完成部分以每1%股 2 万元的价格回购，对未完成部分以 1 元价格回购。（例如：如不能完成第二年目标，则集团以 40 万回购20%股权，剩余31%以 1 元回购）。X某在所有对赌条款完成前，不能转让A公司股权。
请教陈版，集团的合并报表在下面几个时点应该如何处理？
1 、51%股权完成工商变更登记时。是否应当按照正常的处置子公司丧失控制权处理合并报表？
2 、每完成一年的目标业绩实际授予股权，取得X某支付的价款时如何处理？
3 、最终如果无法完成目标业绩，回购时又如何处理？
谢谢陈版~

回答人：chenyiwei
1 、51%股权完成工商变更登记时。应当按照正常的处置子公司丧失控制权处理合并报表。但对于同时涉及的对赌安排，应同步确认一项以公允价值计量且其变动计入损益的金融资产或者金融负债。该金融资产或金融负债对赌初始计量金额会影响处置损益的计算。
2 、“第1,2,3年如均能完成设定目标，将分别授予20%，20%和11%的股份，授予同时X某支付 100 万， 100 万和 55万的对价给集团”，这种情况要考虑这是一项股份支付还是或有对价安排？个人理解，如果明确就是给收购方X某的，则按或有对价处理的可能性更大。
3 、最终如果无法完成目标业绩，回购时重新取得控制权的，构成一项新的同一控制下合并，此时转销的金融资产价值也构成企业合并成本的一部分。

提问人：tggbb 时间：2023-08-08 13:55:44
感谢陈版主的解答。对于您的回复我理解如下，不知是否正确：
1 、处置51%股权时
背景：A公司处置时账面净负债 -4000万元，实收资本 0 ，A的母公司账面长投也是 0 ，A公司系集团成立的。
我的理解：处置时，合并层面的投资收益=（处置对价+剩余股权的公允价值-持续计算的净资产份额），因为A公司是净负债，剩余部分价值为 0 ，合并层面的投资收益=（或有对价255-A的净资产-4000万）=4255万。
2 、X某持股期间
我的理解：A公司是净负债，但逐渐开始盈利，是否累亏消化完毕之前，集团不需要对A公司按照权益法调整长投和投资收益？
3 、发生回购时
假设：对赌业绩不达标，A的母公司支付回购价格为 30 万，或有对价 255 万未收到，回购时A公司的账面净负债为-3000 万元。
理解：i）单体层面：A的母公司确认的长投=回购款 30 万+转销或有对价255=285万元；ii）合并层面：长投成本285 万和与A公司合并日净负债-3000万之间的差 3285 万确认为商誉。
谢谢陈版~

回答人：chenyiwei
1 、为何能以一个正数价格处置一家资不抵债的子公司？该做法是否公允？这是首先需要分析的问题。
2 、假设该安排是公允的，且具有商业实质，则还需要考虑集团是否对A公司承担了超出“股东对公司的有限责任”的额外责任，如果是还需要考虑该等责任是否一并转移给受让方，以确定能否在转回被投资方超额亏损时确认大额的投资收益。
3 、对于“是否累亏消化完毕之前，集团不需要对A公司按照权益法调整长投和投资收益”的问题，可参照《企业会计准则解释第 9 号——关于权益法下投资净损失的会计处理》和《监管规则适用指引——会计类第 3 号》之“3-2 权益法下未确认投资净损失后续得到弥补的会计处理”所述原则处理。
3 、可以这样理解，但对于大额商誉，且被投资方处于严重亏损状态的，对其减值要高度关注。